【裁判字號】    96,重上,424
【裁判日期】    970311
【裁判案由】    返還土地
【裁判全文】
臺灣高等法院民事判決                 96年度重上字第424號
上  訴  人  壬○○
訴訟代理人  藍松喬律師
上  訴  人  丙○○
            卯○○
            寅○○
            丁○○
            辰○○
            甲○○
            庚○○○
            乙○○○
            子○○
                      6樓
            丑○○
            戊○○
            癸○○
            辛○○
被  上訴人  己○
訴訟代理人  許明桐律師
上列當事人間請求返還土地事件，上訴人對於中華民國96年5月
25日臺灣桃園地方法院94年度重訴字第222號第一審判決提起上
訴，本院於97年2月26日言詞辯論終結，判決如下：
    主      文
上訴駁回。
第二審訴訟費用由上訴人壬○○負擔。
    事實及理由
一、查，上訴人壬○○以其於民國（下同）84年7月12日向被上
    訴人承租坐落桃園縣蘆竹鄉○○段第552號土地（重整前為
    同鄉○○○段第500之8地號，下稱系爭土地），供由其與原
    審共同被告丙○○、卯○○、寅○○、丁○○、辰○○、甲
    ○○、黃清竹（已於92年5月22日死亡，其繼承人為庚○○
    ○、乙○○○、子○○、丑○○、戊○○、癸○○、辛○○
    等7人，見原審卷第136至145頁之繼承系統表）、癸○○、
    辛○○（見原審卷第53頁之合夥名冊）合夥經營之「迪斯奈
    幼稚園」（下稱系爭幼稚園）使用而占有系爭土地，而被上
    訴人既依民法第767條訴請其等返還系爭土地，則該訴訟標
    的對於該合夥股東全體既係須合一確定，故其1人上訴效力
    自及於其他合夥人（最高法院18年上字第848號判例意旨參
    照），合先陳明。
二、上訴人丙○○、卯○○、寅○○、丁○○、辰○○、甲○○
    、庚○○○、乙○○○、子○○、丑○○、戊○○、癸○○
    、辛○○均經合法通知無正當理由而未到庭，核皆無民事訴
    訟法第386條所列各款之情形，經被上訴人聲請，准由其一
    造辯論而為判決。
三、被上訴人起訴主張：壬○○於84年7月12日向伊承租系爭土
    地，並約定租期至94年6月30日屆滿，每月租金新台幣（下
    同）6000元（下稱系爭租約）。上訴人於系爭土地內經營系
    爭幼稚園，並建有如附圖編號A、B、C、D、E所示之地上物
    （下稱系爭地上物）。嗣租期屆滿，拒不返還系爭土地等情
    ，(一)爰依民法第767條、第455條，求為命上訴人應將系爭地
    上物拆除，並將系爭土地返還予伊；(二)暨依系爭租約第6條
    約定，求為命壬○○自94年7月1日起至交還系爭土地之日止
    ，按月給付伊違約金3萬元之判決。原審除判決命上訴人應
    返還系爭土地予被上訴人，暨壬○○並應自94年7月1日起至
    返還系爭土地之日止，按月給付其違約金1萬8000元外，駁
    回被上訴人其餘之請求（被上訴人對其敗訴部分，並未聲明
    不服而告確定）。另於本院聲明：如主文所示。
四、壬○○則以：系爭租約雖租期屆滿，惟仍續付租金，已變更
    為不定期租賃；且，系爭租約係存在於被上訴人與系爭幼稚
    園間，是被上訴人對伊終止系爭租約為不合法；又系爭幼稚
    園於系爭土地內，蓋有建物並辦理保存登記，該建物即已取
    得地上權（或視為取得法定地上權）；另原判決既已認定伊
    無庸拆除地上物，則伊顯無返還系爭土地之義務等語，資為
    抗辯。並於本院聲明：(一)原判決除確定部分外廢棄。(二)上開
    廢棄部分，被上訴人在第一審之訴及假執行之聲請均駁回（
    本件上訴人除壬○○外，其餘上訴人均未提出書狀或聲明以
    供本院審酌，附此陳明）。
五、查，被上訴人為系爭土地所有權人；壬○○以個人名義於84
    年7月12日與被上訴人簽訂系爭租約等情，有卷附土地登記
    謄本、土地租賃契約書可憑（見本院卷(二)第64頁、原審卷第
    6頁），並為壬○○與被上訴人所不爭執（見本院卷(二)第37
    頁、第44頁），而其餘上訴人經本院通知後，亦未提出書狀
    爭執（見本院卷(二)第88至100頁），視同自認（民事訴訟法
    第280條第3項參照），堪信為真。
六、本院應審究者為(一)系爭租約是否已由「定期租賃」變更為「
    不定期租賃」？(二)系爭幼稚園於系爭土地內興建地上物，是
    否視為已有地上權存在？(三)原判決認定上訴人無庸拆除系爭
    地上物，則上訴人是否即無返還系爭土地之義務？(四)違約金
    有無過高？茲分別論述如下：
(一)、系爭租約是否已由「定期租賃」變更為「不定期租賃」？
  1.按租賃定有期限者，其租賃關係，於期限屆滿時消滅，民法
    第450條第1項定有明文。
  2.查，壬○○係以個人名義與被上訴人簽訂系爭租約，該租約
    並經壬○○（以承租人名義）與被上訴人（本於出租人地位
    ）至原法院公證處辦理公證（見原審卷第4頁之公證書）乙
    情以觀，若壬○○非系爭租約之承租人，其以系爭幼稚園名
    義（表明其為合夥執行股東）與被上訴人簽立租約即可，又
    何需以個人名義與被上訴人簽訂系爭租約？足見系爭租約之
    承租人係壬○○本人，並非系爭幼稚園甚明。是壬○○抗辯
    ：系爭租約係存在於系爭幼稚園與被上訴人間云云，即無可
    取。
  3.由此可知，系爭租約既已載明租期自84年7月12日起至94年6
    月30日止（見原審卷第6頁租約第2條），依民法第450條第1
    項規定，則系爭租賃關係自應於期限屆至（即94年6月30日
    ）時即已消滅。
  4.壬○○雖抗辯：被上訴人於租約屆至後仍繼續收取租金，則
    該租約即變更為不定期租約云云。惟為被上訴人所否認，且
    壬○○對於仍繼續支付租金予被上訴人乙情，並未舉證以實
    其說（民事訴訟法第277條第1項參照）；況被上訴人於系爭
    租約屆至前，曾以存證信函通知壬○○於系爭租約期限屆至
    ，不再續租，並表明於期限屆至後其應返還系爭土地之意旨
    （見原審卷第211頁）；可見被上訴人既已向壬○○表明不
    同意其於定期租賃屆至後繼續使用系爭土地之意旨，則系爭
    租約即無民法第451條可視為默示更新租約為不定期租賃契
    約之情事至明。故壬○○抗辯：系爭租約已由「定期租賃」
    變更為「不定期租賃」云云，即無足取。
  5.壬○○另抗辯：被上訴人並未對全體合夥股東終止系爭租約
    ，僅對伊為終止租約之意思表示為不合法，系爭租約應視為
    不定期租賃云云。惟如前所述，系爭租約既為定期租賃契約
    ，則租賃關係於租期屆至時（即94年6月30日）即歸消滅，
    自無待出租人另向承租人為終止租約之意思表示，租賃關係
    始歸於消滅（民法第450條第1項參照）。是壬○○以被上訴
    人終止系爭租約不合法為由，抗辯系爭租約仍屬存在，並應
    視為不定期租賃云云，要無可取。
(二)、系爭幼稚園於系爭土地內興建地上物，是否視為已有地上權
    存在？
  1.按不動產物權，依法律行為而取得設定、喪失、及變更者，
    非經登記，不生效力，民法第758條定有明文；且，稱地上
    權者，謂以在他人土地上有建築物，或其他工作物，或竹木
    為目的而使用其土地之權（同法第832條參照）。準此可知
    ，地上權既為物權之一，則地上物自應於完成地上權登記時
    ，始生地上權之效力。
  2.查，被上訴人出租系爭土地與壬○○，雖同意供幼稚園建築
    之用（此觀原審卷第6頁之租約第1條即明），惟觀諸其於租
    約內特別約定「租賃期限」（即84年7月12日至94年6月30日
    止；見同上頁系爭租約第2條）乙情，益證被上訴人與壬○
    ○簽訂系爭租約時，僅係出租系爭土地，要無同意壬○○或
    系爭幼稚園於該土地上興建地上物時，有設定地上權之意（
    最高法院29年滬上字第101號判例意旨參照）。是壬○○抗
    辯：被上訴人同意系爭幼稚園系爭土地內興建地上物，即已
    視為有地上權云云，即無可採。
  3.壬○○再抗辯：被上訴人同意系爭幼稚園於系爭土地內，興
    建地上物，亦可視為有「法定地上權」云云。惟按，設定抵
    押權時，土地及其土地上之建築物，同屬於一人所有，而僅
    以土地或僅以建築物為抵押者，於抵押物拍賣時，視為已有
    地上權之設定，即所謂「法定地上權」（民法第876條第1項
    前段參照）。承前所述，被上訴人出租系爭土地予壬○○，
    雖係供系爭幼稚園興建地上物，但並無設定地上權之意；況
    出租土地供他人興建地上物，亦與前開民法第876條第1項所
    指之法定地上權要件不同。是壬○○僅以被上訴人出租系爭
    土地以供幼稚園興建地上物，即謂系爭地上物有「法定地上
    權」存在云云，委無足取。
(三)、原判決認定上訴人無庸拆除地上物，則上訴人是否即無返還
    系爭土地之義務？
  1.按所有人對於無權占有或侵奪其所有物者，得請求返還之，
    民法第767條定有明文。且，於租約終止後，出租人除得本
    於租賃物返還請求權，請求返還租賃物外，倘出租人為租賃
    物之所有人時，並得本於所有權之作用，依無權占有之法律
    關係，請求返還租賃物（最高法院75年台上字第801號判例
    意旨參照）。查，承租人壬○○於系爭土地租賃期限屆至（
    即94年6月30日）後，仍未返還該土地予被上訴人，且系爭
    幼稚園（即全體合夥股東）仍無權占有使用系爭土地等情，
    有卷附勘驗筆錄、土地複丈成果圖可參（見原審卷第88至89
    頁、第107至108頁），並為壬○○所不爭執（見本院卷(二)第
    44頁），則被上訴人本於系爭土地所有人地位，依民法第76
    7條規定，請求上訴人返還系爭土地，於法有據，應予准許
    。
  2.又土地與其上建物係屬二個不同之客體；是土地上之建物不
    能拆除之利益，不當然及於土地。即地上建物縱有法律上原
    因或事實上之障礙而未能拆除，惟與是否應交付土地或返還
    土地，係屬二回事；縱房屋占有人即令有占有房屋之正當權
    源，對於房屋坐落之基地，並不當然成為有權占有（最高法
    院87年度台上字第1447號、88年度台上字第160號判決意旨
    參照）。經查：
    (1)、原審固以系爭幼稚園於系爭土地之鄰地（即同段565地
        號）內興建有2層建物，系爭地上物則屬於該建物之附
        屬設施，而該巷建物之登記所有權人為黃立傑、黃品智
        （即同段建號7861號，見原審卷第51頁建物登記謄本；
        第262號桃園縣蘆竹地政事務所95年10月13日蘆地測字
        第0950011208號函），上訴人對於系爭地上物並無處分
        權為由，判決上訴人無庸拆除該地上物（被上訴人就此
        敗訴部分並未聲明不服，而告確定）；但因系爭土地內
        ，除系爭地上物（附圖編號A及B〈係圍牆花台〉、C〈
        警衛室〉、D〈圍牆〉、E〈階梯〉）僅為該幼稚園之附
        屬設施外，其餘部分則為空地乙節，有卷附照片可憑（
        見原審卷第272至273頁），且為壬○○所不爭執（見原
        審卷第286頁），顯見上訴人並無不能返還系爭土地予
        被上訴人之情形。
    (2)、綜上，上訴人對於系爭地上物固因無處分權而經原審判
        決無庸拆除，惟上訴人既無使用系爭土地之正當權源，
        則被上訴人本於系爭土地所有權人地位，訴請上訴人返
        還系爭土地，上訴人自有返還系爭土地予被上訴人之義
        務已明。故壬○○人以原判決認定上訴人無庸拆除系爭
        地上物為由，抗辯上訴人即無返還系爭土地之義務云云
        ，要無可採。
(四)、再系爭土地承租人壬○○於系爭租約期限屆至後，尚未依約
    返還系爭土地予被上訴人，則依系爭租約第6條約定，本應
    按月給付被上訴人5倍租金作為違約金（見原審卷第6頁）；
    惟原審斟酌5倍違約金顯屬過高，並予以酌減以每月3倍租金
    即1萬8000元充作違約金，核屬允當。故被上訴人併訴請壬
    ○○自系爭租約期限屆至之翌日（即94年7月1日）至返還系
    爭土地之日止，按月以1萬8000元計算之違約金，亦屬有據
    ，應予准許。
七、從而，被上訴人本於民法第767條規定，訴請上訴人應返還
    系爭土地；壬○○並應自定期租賃期限屆至之翌日（即94年
    7月1日）起至返還土地之日止，按月給付其違約金1萬8000
    元；均為有理由，應予准許。是則原審判命上訴人應返還系
    爭土地予被上訴人，壬○○並應給付被上訴人如上之違約金
    ，於法並無違誤。上訴意旨仍執前詞指摘原判決不當，求予
    廢棄改判，為無理由，應予駁回。
八、本件事證已臻明確，兩造其餘之攻擊或防禦方法，經本院審
    酌後認均與本件之結論無涉，茲不再一一論列，併予敘明。
九、據上論結，本件上訴為無理由，依民事訴訟法第449條第1項
    、第78條、第85條第3項、第463條、第385條第1項前段，判
    決如主文。
中    華    民    國    97    年    3     月    11    日
                    民事第十三庭
                        審判長法  官  黃嘉烈
                              法  官  高鳳仙
                              法  官  楊絮雲
正本係照原本作成。
如不服本判決，應於收受送達後20日內向本院提出上訴書狀，其
未表明上訴理由者，應於提出上訴後20日內向本院補提理由書狀
（均須按他造當事人之人數附繕本）上訴時應提出委任律師或具
有律師資格之人之委任狀；委任有律師資格者，另應附具律師資
格證書及釋明委任人與受任人有民事訴訟法第466條之1第1項但
書或第2項（詳附註）所定關係之釋明文書影本。
中    華    民    國    97    年    3     月    12    日
                              書記官  鄭淑昀
附註：
民事訴訟法第466條之1（第1項、第2項）：
對於第二審判決上訴，上訴人應委任律師為訴訟代理人。但上訴
人或其他法定代理人具有律師資格者，不在此限。
上訴人之配偶、三親等內之血親、二親等內之姻親，或上訴人為
法人、中央或地方機關時，其所屬專任人員具有律師資格並經法
院認為適當者，亦得為第三審訴訟代理人。


司法院資訊處製作；財團法人民間司法改革基金會備份。
